【裁判字號】    98,交聲,1581
【裁判日期】    980428
【裁判案由】    聲明異議
【裁判全文】
臺灣臺中地方法院交通事件裁定      98年度交聲字第1581號
原處分機關  交通部公路總局臺中區監理所
異  議  人
即受處分人  甲○○
上列異議人即受處分人因違反道路交通管理處罰條例案件，對於
交通部公路總局臺中區監理所九十八年三月二十三日所為之處分
（中監違字第裁六０─ＧＥ0000000號裁決書），聲明異
議，本院裁定如下：
    主  文
原處分關於罰鍰新臺幣肆萬玖仟伍佰元部分撤銷。
前項撤銷部分，甲○○不罰。
    理    由
一、原處分意旨略以：異議人即受處分人甲○○（下稱受處分人
    ）於民國九十七年一月二十四日凌晨零時三十二分許，駕駛
    車牌號碼五０六一－ＦＺ號自小客車，行經臺中市市○○○
    路與惠中路交岔口，因「酒後駕車，測得其酒後吐氣所含酒
    精成分每公升高達０點八毫克」之交通違規事由，為警當場
    舉發，依道路交通管理處罰條例第三十五條第一項第一款、
    第二十四條第一項第二款之規定，裁處受處分人罰鍰新臺幣
    （下同）四萬九千五百元，吊扣駕駛執照十二個月，施以道
    安講習。
二、本件聲明異議意旨略以：受處分人因本件酒醉駕車案件，經
    臺灣臺中地方法院檢察署予以緩起訴處分，已向財團法人臺
    灣兒童暨家庭扶助基金會附設臺中市私立家扶發展學園支付
    六萬元，因一事不兩罰，是請求將原處分裁處罰鍰四萬九千
    五百元部分撤銷，爰為此聲明異議等語。
三、按汽車駕駛人飲用酒類或其他類似物後，其吐氣所含酒精濃
    度超過每公升零點二五毫克，不得駕車；駕駛汽車經測試檢
    定酒精濃度超過標準，處汽車駕駛人罰鍰一萬五千元以上六
    萬元以下，並當場移置保管該汽車及吊扣駕駛執照一年，因
    而肇事致人受傷者，並吊扣駕駛執照二年，道路交通安全規
    則第一百十四條第二款、道路交通管理處罰條例第三十五條
    第一項第一款分別定有明文。又按「汽車駕駛人，駕駛汽車
    有下列情形之一者，…一、以其他危險方式駕車者」、「汽
    車駕駛人違反第一項、第三項規定者，應接受道路安全講習
    」，道路交通管理處罰條例第四十三條第一項第一款、第五
    項亦定有明文。再者，一行為同時觸犯刑事法律及違反行政
    法上義務規定者，依刑事法律處罰之。但其行為應處以「其
    他種類行政罰」或得沒入之物而未經法院宣告沒收者，亦得
    裁處之。前項行為如經不起訴處分或為無罪、免訴、不受理
    、不付審理之裁判確定者，得依違反行政法上義務規定裁處
    之。本法所稱「其他種類行政罰」，指下列裁罰性之不利處
    分：一、限制或禁止行為之處分：限制或停止營業、「吊扣
    證照」、命令停工或停止使用、禁止行駛、禁止出入港口、
    機場或特定場所、禁止製造、販賣、輸出入、禁止申請或其
    他限制或禁止為一定行為之處分。四、警告性處分：警告、
    告誡、記點、記次、講習、輔導教育或其他相類似之處分，
    行政罰法第二十六條、第二條第一款及第四款亦有明定。惟
    依九十五年二月五日正式施行之行政罰法第二十六條第一項
    規定：「一行為同時觸犯刑事法律及違反行政法上義務規定
    者，依刑事法律處罰之。但其行為應處以其他種類行政罰或
    得沒入之物而未經法院宣告沒收者，亦得裁處之」，此乃一
    行為同時造成刑罰法律與行政秩序罰規定發生競合適用之關
    係時，基於「一事不二罰」之法理，經由立法程序確立應以
    刑罰優先為原則，避免行為人承受過度且重複之處罰。此觀
    該條立法理由明確揭示：「一行為同時觸犯刑事法律及違反
    行政法上義務規定時，由於刑罰與行政罰同屬對不法行為之
    制裁，而刑罰之懲罰作用較強，故依刑事法律處罰，即足資
    警惕時，實無一事二罰再處行政罰之必要。且刑事法律處罰
    ，由法院依法定程序為之，較符合正當法律程序，應予優先
    適用。但罰鍰以外之沒入或其他種類行政罰，因兼具維護公
    共秩序之作用，為達行政目的，行政機關仍得併予裁處，故
    為第一項但書規定」，其理益明。是以前揭行政罰法中刑事
    法律處罰優先且不再處以行政秩序罰之目的，既係因為行為
    人已接受刑罰而足資警惕，且已發生懲罰之作用，即無使行
    為人陷於雙重處罰之不利益，則關於刑事法律處罰之範圍自
    應採取實質認定，凡刑事實體法或程序法中所規定客觀上剝
    奪行為人生命、自由、財產權利，主觀上亦因制裁之嚴厲性
    、痛苦性，其強度足以造成心理強制而間接達成矯正教化目
    的之處遇手段，皆應納入其中，而不以形式上符合刑法第三
    十二條至第三十四條所定主刑及從刑種類者為限，始與前揭
    法律規範之意旨相符。
四、經查：
（一）本件受處分人確有於上揭時、地，因飲酒後酒精濃度超過
      標準（經酒測器呼氣測定值達每公升零點八毫克）仍駕駛
      自小客車之違規事實等情，業經受處分人自承在卷，並有
      臺中市警察局舉發違反道路交通管理事件通知單及上開裁
      決書等附卷可稽，自堪先認定。
（二）然查，受處分人因上開酒後駕車之行為，因同時犯刑法第
      一百八十五條之三之公共危險罪，經移送臺灣臺中地方法
      院檢察署檢察官偵辦後，經檢察官於九十七年一月二十五
      日以九十七年度速偵字第三五三號為緩起訴處分，並於九
      十七年二月二十五日確定在案，其緩起訴期間為一年，受
      處分人應向財團法人臺灣兒童暨家庭扶助基金會附設臺中
      市私立家扶發展學園支付六萬元，受處分人支付上開款項
      後，上開緩起訴處分則於九十八年二月二十四日期滿未經
      撤銷而確定，此有臺灣臺中地方法院檢察署檢察官執行緩
      起訴處分命令通知書及前案明細資料在卷可證。而刑事訴
      訟法第二百五十三條之二規定，檢察官為緩起訴處分，得
      命被告於一定期間內履行「向公庫或指定之公益團體支付
      一定之金額」，此一命被告為金錢給付的部分，應得被告
      之同意。命被告為金錢給付部分，並得為民事強制執行名
      義。檢察官課被告以上之負擔，由於此負擔雖非「刑罰」
      ，但性質上可謂實質的制裁，且造成被告權利受限制的影
      響。則受處分人上開違反刑事法律禁止規範之犯罪事實既
      已明確，僅因檢察官採取緩起訴處分之替代性刑事處遇手
      段，未將該案逕行起訴或聲請簡易判決處刑，致其後適用
      之刑事訴訟程序有所區別，然就受處分人負有支付一定金
      額予檢察官指定機構之義務觀察，其如未在上開指定期間
      內確實履行義務，依刑事訴訟法第二百五十三條之三第一
      項第三款之規定，受處分人將遭受撤銷緩起訴處分之不利
      益；反之，倘其確實遵守並履行各項緩起訴條件，除非合
      於刑事訴訟法第二百六十條所定情形之一，否則受處分人
      即無再就同一案件遭受刑事訴追之虞。從而，受處分人已
      因上開緩起訴處分而剝奪其財產權，而上開金錢給付義務
      亦具有強制性、懲罰性，雖不若易科罰金係以支付金錢作
      為自由刑之替代，惟經由緩起訴處分條件之履行使其免於
      遭檢察官發動起訴程序，仍具有替代刑罰之效果，廣義而
      言，應屬前揭所稱之「實質刑事法律處罰」，而有行政罰
      法第二十六條第一項「一事不二罰」規定之適用。又法務
      部九十五年五月二十五日法律字第Ｚ○○○○○○○○○
      號函雖謂：行政罰法第二十六條第二項所稱「不起訴處分
      」包括「緩起訴處分」在內等語，惟該項乃例外得裁處行
      政秩序罰之補充規定，參諸該條文係將「不起訴處分」、
      「無罪」、「免訴」、「不受理」、「不付審理」等不能
      證明刑事被告犯罪或未曾使其實際接受刑罰之情形逐一臚
      列，顯然與該條第一項所指發生處罰競合之前提要件尚有
      未合，故有第二項仍依違反行政法上義務規定裁處之必要
      。本件緩起訴處分既非不能證明行為人之犯罪事實，且有
      支付一定金額之實質處罰，自與上開行政罰法第二十六條
      第二項列舉之不起訴處分等情形迥然有別，仍無從遽為比
      擬而為相同之處置。若非如此，則刑事被告如經法院循審
      判程序判處罰金或得以易科罰金之拘役或有期徒刑，均得
      以援用行政罰法第二十六條第一項之規定，免於處以行政
      秩序罰之雙重不利益；至於藉由緩起訴處分而節省司法資
      源者，在基於實質懲罰目的而其財產權遭受剝奪之餘，卻
      仍需繳納一定金額之行政罰鍰，其結果勢必降低刑事被告
      接受緩起訴處分之意願，而反噬緩起訴處分替代繁複刑事
      審判程序之制度性機能。準此以言，行政罰法第二十六條
      第二項既未將緩起訴處分列舉其中，本於「例外規定從嚴
      解釋」之法理及前揭說明，自不能將條文中「不起訴處分
      」之範圍，擴及於性質顯不相同之「緩起訴處分」，且亦
      非得以具體個案中比較當事人實質上是否影響其財產權利
      （緩起訴可能係無負擔之緩起訴，而緩刑亦可能無負擔，
      惟均不影響其刑事處分之性質），或其影響當事人財產權
      利之輕重比較，憑為有無前揭行政罰法「一事不二罰」規
      定適用之標準。而道路交通管理處罰條例第三十五條規定
      之裁處，含有罰鍰及吊扣駕照，分屬行政罰法中之裁罰，
      有對於過去違反義務行為處罰之「秩序罰」（指罰鍰），
      以及對於預防將來再犯危險之「管制罰」（指吊扣駕照等
      ）；前者對於過去義務違反而為秩序罰之目的，與刑事制
      裁酒醉駕車所欲達到保護交通安全之目的相同，二者既為
      相同之目的，則處以較重之刑事制裁為已足，自無重複處
      罰行政罰之必要。本件對於性質相同之金錢裁罰，已依懲
      罰作用較強之刑事法律制裁後，即無再依行政罰法為相同
      處罰之理。
（三）基上，受處分人上述酒後駕車違規之情事，除其行為應處
      以其他種類行政罰即吊扣駕駛執照十二個月及施以道安講
      習部分，亦得裁處以外，其違反行政法上義務而受罰鍰四
      萬九千五百元部分，即不再爰依上揭道路交通管理處罰條
      例等規定裁罰之。準此，原處分機關交通部公路總局臺中
      區監理所上開罰鍰之行政裁罰，即有未洽，故就此部分之
      原處分應予撤銷，並為不罰之諭知，而受處分人所為上開
      異議，為有理由。至於，原處分機關所為上開吊扣駕駛執
      照十二個月及施以道安講習之行政裁罰，依上開道路交通
      管理處罰條例等規定及行政罰第二十六條第一項但書之規
      定，則核無不當，且受處分人亦未就該等部分聲明異議，
      自非本院所得審究，附此說明。
據上論斷，應依道路交通管理處罰條例第八十七條第二項，道路
交通案件處理辦法第二十條前段，裁定如主文。
中    華    民    國    98    年    4     月    28    日
                    交通法庭  法  官  許惠瑜
上正本證明與原本無異。
如不服本裁定，應於送達後五日內，向本院提出抗告狀。
                              書記官  楊家印
中    華    民    國    98    年    4     月    28    日


司法院資訊處製作；財團法人民間司法改革基金會備份。
